【裁判字號】    97,上訴,5717
【裁判日期】    980121
【裁判案由】    偽造文書等
【裁判全文】
臺灣高等法院刑事判決                97年度上訴字第5717號
上  訴  人  臺灣士林地方法院檢察署檢察官
被      告  甲○○
            丁○○
前列二人共同
選任辯護人  陳璧秋律師
            劉陽明律師
上列上訴人因偽造文書等案件，不服臺灣士林地方法院95年度訴
字第696號，中華民國97年7月31日第一審判決（起訴案號：臺灣
士林地方法院檢察署94年度偵字第7377號），提起上訴，本院判
決如下：
    主  文
上訴駁回。
    理  由
一、本案經本院審理結果，認第一審諭知被告甲○○、丁○○無
    罪，其認事用法，核無不當，應予維持，並引用原審判決書
    所記載之理由（如附件）。
二、檢察官上訴意旨略以：
  (一)被告甲○○供稱：伊與丙○○原係另一家代辦公司之同事，
    自93年6月起，前往都來事務社工作，負責駕駛汽車載客戶
    至各銀行開戶、貸款或對保等工作，如果丙○○忙的時候，
    會將電話拿給我接聽，伊就會告訴客戶何時可對保或案件是
    否通過等，伊並應老闆丙○○之要求，使用「林俊杰」之化
    名等語。另被告丁○○供稱：伊自93年6月起，至都來事務
    所工作，負責駕駛汽車載客戶至各銀行開戶、貸款或對保，
    並應老闆丙○○之要求，使用「「陳家寶」之化名等語。則
    衡諸一般經驗法則，行為人使用偽名、化名之目的，通常為
    躲避偵查機關之追緝，以圖卸免刑事責任，如被告甲○○、
    丁○○均認都來事務社係接受客戶之委託，合法為客戶申辦
    信用卡、現金卡、信用貸款等業務，渠等何須應共同被告丙○○之要求，分別化名為「林俊杰」、「陳家寶」與客戶接
    洽，及代辦現金卡、信用卡、貸款之業務？原審就此未為審
    酌，逕採共同被告丙○○、乙○○有利於被告甲○○、丁○○之供述，其判斷是否與經驗法則有違，已有可議。
  (二)又代辦信用卡等業務之公司，應係由客戶提供工作在職證明
    、薪資證明或扣繳憑單等相關申請資料，交由代辦公司據以
    向銀行提出申請，始符合社會通念及經驗法則，惟原審判決
    認：「附表四之申請人黃志強證稱：伊於93年4、5月間看報
    紙辦現金卡認識丙○○，丙○○表示工作不穩定也可以辦理
    信貸及現金卡，只要將身分證及健保卡影本給丙○○即可，
    丙○○會處理薪資證明文件，伊介紹戊○○給丙○○代辦，
    丙○○叫伊載戊○○到國泰銀行辦理信用貸款之對保手續，
    丙○○給付核貸金額之5% 予伊作為報酬，戊○○將資料交
    給伊轉交丙○○，丙○○負責向銀行送件，丙○○曾叫被告
    丁○○於對保時拿薪資清單正本給伊，在職證明書、扣繳憑
    單係丙○○偽造後傳真給戊○○等語（偵7377卷（一）第58
    至61頁、核退卷第29頁）…」等語《詳判決書第5頁（二）
    以下》，則都來事務社既係接受客戶之委託，理當收取齊備
    客戶戊○○所提供之資料（包括薪資清單）後向銀行提出申
    請，豈會於對保之際，反而由共同被告丙○○將原應屬於客
    戶提供之薪資清單交付予被告丁○○，再由其轉交給客戶辦
    理貸款？若謂被告丁○○對都來事務社偽造戊○○薪資清單
    乙節，全然毫無認識，其孰能信？然原審竟據此推論出：「
    依戊○○、黃志強上揭證述，伊等申辦附表二、三之信用貸
    款、信用卡，係由丙○○偽造薪資清單、在職證明書、扣繳
    憑單等文件，被告丁○○僅係將薪資清單代為交付予黃志強
    ，尚無從據此認定被告丁○○明知該薪資清單為偽造」等語
   ，其判斷非但違反經驗法則，亦有悖於論理法則之違誤。
  (三)被告甲○○、丁○○與丙○○前均在信用卡、現金卡之代辦
    公司工作乙節，業據被告2人供述明確，則被告2人對於代辦
    業務所得之合理利潤，當非毫無認識。又共同被告丙○○、
    乙○○所經營之都來事務社，幫客戶偽造薪資證明向銀行申
    辦信用貸款及現金卡時，均與客戶談妥，以申貸下來金額1
    至3成作為佣金等情，業據共同被告丙○○、乙○○供述在卷
    ，且有現金簿影本附卷可稽。共同被告丙○○並供稱：「《
    僱用他們（指甲○○、丁○○）做何事？》當司機，由他們
    開車載客戶去領卡，一方面也是監督客戶讓客戶領到現金卡
    或是貸款之後，能依約定的比率，將我們應得的報酬交給甲○○及丁○○，林某及陳某再將報酬交還給我們」，則被告
    甲○○、丁○○對於都來事務社接受客戶之委託申辦信用卡
    或貸款，藉此收取高額而不合理之報酬顯係知情，若謂被告
    甲○○、丁○○2人對共同丙○○、乙○○以偽造資料方式幫
    客戶辦理貸款之犯行，毫無所悉，其判斷亦顯與事理有違。
  (四)本件共同被告丙○○、乙○○2人，於93年11月25日，在臺
    北縣八里鄉○○街○街38號5樓一址所經營之都來事務社為
    警查獲時，現場扣得行動電話39具、傳真機1台、自動電話9
    具、國稅局清單25張、公司章20顆、稅務人員印章3顆、私
    章56顆、存摺168本、金融卡80張、扣繳憑單5張、在職證明
    5張、帳簿4本、公司資料明細6張、電腦主機1台、印表機1
    台、掃描機1台等物之事實，業據共同被告丙○○、乙○○
    供述明確，且有扣押物品目錄表、現場照片等附卷可稽。被
    告甲○○、丁○○2人於該址任職迄被查獲時止，已逾5個月
    之久，此期間，共同被告丙○○、乙○○使用大量之行動電
    話、自動電話以應付來自各銀行之電話徵信，若謂被告甲○○、丁○○對此毫不知情，顯與常情有違，原判決未斟酌及
    此，亦有疏漏，其認事用法難謂無違誤之處。
    綜上所述，原判決認事用法尚嫌未洽，爰依刑事訴訟法第34
    4條第1項，第361條提起上訴，請將原判決撤銷，更為適當
    合法之判決。
三、上訴理由均經原判決詳細論述，補充敘述如下：
    依前開檢察官上訴意旨無非以被告二人化名行使業務及其等
    在該事務社工作逾5月，焉有不知丙○○、乙○○所為之犯
    行，認原審違背經驗法則等語。經查：
（一）被告甲○○、丁○○受雇於「都來事務社」之負責人丙○○、乙○○，聽命於丙○○、乙○○，從事接送客戶、代
      收佣金後交回予丙○○、乙○○之工作，被告2人並未分
      配取得佣金，對於客戶申辦現金卡、信用卡、貸款所持文
      件之內容、接受銀行對保時之詢問應答等過程，並不知情
      ，亦未參與，是不知有偽造薪資證明等文件之情節，均據
      共同被告丙○○、乙○○證述甚詳（94年度偵字第7377號
      卷一第23頁、36頁、317頁，93年度核退字第3114號卷第
      17頁）。又據申請人方榮山證稱：被告丁○○駕車載伊辦
      理貸款事宜，伊不知要到何處辦理，遂打電話與丙○○接
      洽，丙○○告知可貸款50萬等語（94年度偵字第7377號卷
      一第87頁），足證被告甲○○、丁○○確實僅負責搭載客
      戶前往銀行對保，對於如何申貸、申貸金額若干，客戶須
      直接與丙○○、乙○○接洽，被告2人並不知情；是依上
      開證人之證述，被告2人辯稱對丙○○、乙○○偽造薪資
      證明文件以詐取貸款、現金卡、信用卡之犯行並不知情，
      應非妄語，尚可採信。至檢察官以被告甲○○自承如果老
      闆丙○○忙不過來，會將電話拿給我聽，伊會告知客戶何
      時可對保或案件通過否？認被告確有參與犯罪之行為，惟
      依被告甲○○所述，恰可證明被告係被動依老闆丙○○指
      示辦理，屬機動性支援之性質，而所述之內容，並未涉及
      偽造文書之範疇，自難據為被告不利之認定。
（二）依證人即共同被告黃志強之證述，介紹戊○○辦理貸款，
      可取得核貸金額百分之5之佣金報酬，若被告2人與丙○○
      、乙○○係共同正犯，衡情，被告2人應能分享所得之佣
      金，惟被告二人每月卻僅實領新台幣20,000元，業據被告
      供陳在卷，核與共同被告丙○○、乙○○證述相符，足見
      被告2人辯稱僅係擔任司機載送客戶，不知且未參與丙○○、乙○○之犯行，應堪採信。是檢察官上訴以被告明知
      有高額佣金，對丙○○等之犯行，當非毫無認識，遽認被
      告有所訴犯行，尚嫌速斷。
（三）被告甲○○、丁○○任職「都來事務社」期間，依丙○○
      之指示分別使用「林俊杰」、「陳家寶」之化名，並以該
      化名印製名片，固為實情，惟現今社會以化名印製名片所
      在多有，目的不一，尚難以此即認被告有犯罪之意圖。況
      被告2人身為受僱人，聽命於丙○○以其提供之化名印製
      名片，亦屬常情，檢察官以此遽認被告使用化名即為躲避
      追緝，進而推論被告2人知悉並參與上揭偽造薪資證明文
      件之犯行，殊嫌無據。
四、綜上所述，檢察官上訴意旨仍認被告2人依經驗法則，焉有
    未參與檢察官所指之犯行云云，指摘原判決不當；然並未提
    出適合於證明犯罪事實之積極證據，並說明其證據方法與待
    證事實之關係。檢察官之上訴，為無理由，應予駁回。
據上論結，應依刑事訴訟法第373條、第368條，判決如主文。
本案經檢察官沈世箴到庭執行職務。
中    華    民    國    98    年    1     月    21    日
                  刑事第八庭    審判長法  官  鄭文肅
                                      法  官  蔡光治
                                      法  官  劉嶽承
以上正本證明與原本無異。
如不服本判決，應於收受送達後10日內向本院提出上訴書狀，其
未敘述上訴之理由者並得於提起上訴後10日內向本院補提理由書
（均須按他造當事人之人數附繕本）「切勿逕送上級法院」。
                                      書記官  魏淑娟
中    華    民    國    98    年    1     月    21    日
附件：
臺灣士林地方法院刑事判決              95年度訴字第696號
公  訴  人  臺灣士林地方法院檢察署檢察官
被      告  甲○○
            丁○○
上二人共同選任辯護人  劉陽明律師
            陳璧秋律師
上列被告等因偽造文書等案件，經檢察官提起公訴（94年度偵字
第7377號），本院判決如下：
    主  文
甲○○、丁○○均無罪。
    理  由
一、公訴意旨略以：被告甲○○、丁○○明知丙○○及乙○○所
    營之「都來事務社」（設於臺北縣八里鄉○○○街38號5樓
    ）係以提供偽造文件之方式，為不特定人辦理現金卡、信用
    卡、貸款，仍自民國93年6月間起，以每月新臺幣（下同）2
    萬元代價受僱於丙○○、乙○○，招攬如附表一至六所示之
    方榮山、戊○○、黃志強、蕭裕蓁、蔡世傑、李亞倫、宋振
    國等人申辦現金卡、信用卡、貸款，由丙○○及乙○○依據
    上開方榮山等人提供之身份證資料，偽造附表一至六所示在
    職證明書之特種文書、薪水明細表之私文書，另以每張1 萬
    5,000元至2萬元、2,000元至2,500元不等之代價，委由綽號
    「史萊母」之成年男子，偽造附表一至六所示之財政部臺灣
    省北區國稅局綜合所得稅各類所得資料清單公文書及各類所
    得扣繳暨免扣繳憑單私文書，與附表一至六之方榮山等人共
    同連續持以向附表一至附表六之銀行行使以申請現金卡、信
    用卡、貸款。甲○○、丁○○2人則負責攜帶上開偽造之文
    書，陪同上開方榮山等人前往附表一至六之銀行辦理對保，
    並於上開方榮山等人領得現金卡、信用卡及貸款後，向方榮
    山等人收取銀行核准之現金卡、信用卡額度或貸款金額10%
    至30%之佣金。嗣經警方於93年11月25日據報前往「都來事
    務社」搜索查獲，因認被告甲○○、丁○○涉嫌與丙○○、
    乙○○、方榮山、戊○○、黃志強、蕭裕蓁、蔡世傑等人（
    均業經審結）共犯刑法第216條、第211條之行使偽造公文書
    罪、同法第216條、第210條之行使偽造私文書罪、同法第
    216條、第212條之行使偽造特種文書罪、同法第339條第1項
    、第3項之詐欺取財既遂、未遂罪嫌云云。
二、按被告以外之人於審判外之言詞或書面陳述，除法律有規定
    者外，不得作為證據；又被告以外之人於審判外之陳述，雖
    不符合同法第159條之1至第159條之4之規定，但經當事人於
    審判程序同意作為證據，法院審酌該言詞陳述或書面陳述作
    成時之情況，認為適當者，亦得為證據。當事人、代理人或
    辯護人於法院調查證據時，知有第159條第1項不得為證據之
    情形，而未於言詞辯論終結前聲明異議者，視為有前項之同
    意，刑事訴訟法第159條第1項及第159條之5分別定有明文。
    查本判決所引用之供述證據，當事人於本院審判期日中均表
    示無意見而不予爭執，且迄言詞辯論終結前均未聲明異議（
    本院卷（三）第180至182頁、第195、196頁），本院審酌上
    開證據資料，並無違法不當及證明力明顯過低之瑕疵，認為
    作為證據應屬適當，揆諸前開規定，爰逕依刑事訴訟法第
    159條之5規定，認前揭證據資料均例外有證據能力，合先敘
    明。
三、次按犯罪事實應依證據認定之，無證據不得認定其犯罪事實
    ；又不能證明被告犯罪者，應諭知無罪之判決，刑事訴訟法
    第154條第2項、第301條第1項分別定有明文。次按認定不利
    於被告之事實，須依積極證據，苟積極證據不足為不利於被
    告事實之認定時，即應為有利於被告之認定，更不必有何有
    利之證據；又事實之認定，應憑證據，如未能發現相當之證
    據，或證據不足以證明，自不能以推測或擬制之方法，以為
    裁判之基礎；且認定犯罪事實所憑之證據，無論直接或間接
    證據，其為訴訟上之證明，須達於通常一般之人均不致有懷
    疑，而得確信其為真實之程度者，始得據為有罪之認定，倘
    其證明尚未達到此一程度，而有合理之懷疑存在時，尚難為
    有罪之認定基礎（最高法院30年度上字第816號判例、40年
    度臺上字第86號、76年度臺上字第4986號判例參照）。
四、公訴人認被告甲○○、丁○○涉犯上揭罪嫌，無非係以被告
    2人坦承受僱於丙○○、乙○○，負責攜帶資料陪同客戶至
    銀行辦理對保手續，並向客戶收取佣金，且附表一至六所示
    之方榮山等人確有向附表一至六之銀行申辦現金卡、信用卡
    、貸款，及附表一至六所示之在職證明書、薪水明細表、財
    政部臺灣省北區國稅局綜合所得稅各類所得資料清單、各類
    所得扣繳暨免扣繳憑單係屬偽造等為據。訊據被告甲○○、
    丁○○固坦承自93年6月間起受僱於丙○○、乙○○，每月
    薪資2萬元之事實，惟堅決否認上開犯行，辯稱：伊2人受僱
    於「都來事務社」擔任司機，被告甲○○有時會幫忙接客戶
    來電，依丙○○之指示告知客戶申貸進度；客戶申辦貸款、
    信用卡之資料均係丙○○準備齊全後，裝在紙袋內交予伊2
    人，伊2人依丙○○與客戶約定之時間、地點，開車接送客
    戶前往銀行辦理申辦貸款、信用卡之對保手續，伊2人僅係
    將申辦資料交給客戶，由客戶自行進入銀行辦理，並未參與
    客戶申辦之過程，客戶之申辦資料、與銀行應答之內容、收
    費等均係丙○○與客戶洽商，伊2人均係聽命於丙○○、乙○○，並未與丙○○、乙○○共同偽造上開文書，丙○○、
    乙○○與客戶間如何謀議行使偽造之文件，伊2人均不知情
    等語。辯護人辯稱：被告2人並未參與附表一至六之方榮山
    等人向銀行申辦現金卡、信用卡、貸款之手續，僅係依丙○○、乙○○之指示，搭載客戶前往銀行，被告2人僅領取每
    月2萬元薪資，未取得任何客戶支付之佣金，並未與丙○○
    、乙○○及附表一至六之方榮山等人有共犯上揭犯行之犯意
    聯絡等語。經查：
(一)共同被告丙○○證稱：伊僱用被告甲○○、丁○○當司機，
    負責帶客戶到銀行對保，伊並未告知被告2人客戶對保之文
    件係偽造，偽造之薪資證明係伊與乙○○所為，扣繳憑單及
    國稅局資料清單則係委託「史萊母」製作；伊未交代被告2
    人教客戶如何與銀行審核人員應答，若銀行打電話來詢問，
    由伊負責接聽，被告2人不需接電話，也不會與銀行人員應
    對，客戶領到現金卡或貸款後，將約定之佣金交給被告2人
    ，被告2人再交予伊等語（94年度偵字第7377號卷，下稱偵
    7377號卷，卷（一）第23、317頁、93年度核退字第3114號
    卷，下稱核退卷，第17頁）；共同被告乙○○證稱：伊自己
    幫客戶偽造薪資證明向銀行申辦信用貸款及現金卡，並未僱
    用被告2人偽造，伊與丙○○僱用被告2人帶客戶到銀行對保
    ，被告2人不知對保之文件係偽造，被告2人負責收客戶資料
    及接送客戶去銀行，不負責對外應對、接電話，委託「史萊
    母」偽造之扣繳憑單係丙○○去向「史萊母」拿，不是被告
    2人去拿，銀行打電話來詢問時，由伊與丙○○接聽；伊持
    有客戶之金融卡，銀行貸款核撥後，伊和客戶約時間，將金
    融卡交給客戶提領，提領同時給付佣金給伊，有時伊與丙○○沒空，會由被告2人跟客戶一起去領等語（偵7377卷（一
    ）第36、317頁、核退卷第21頁）。共同被告丙○○、乙○○上揭證述，就被告甲○○、丁○○受僱於「都來事務社」
    ，聽命於丙○○、乙○○，從事接送客戶、代收佣金後交回
    予丙○○、乙○○之工作，被告2人並未分配取得佣金，對
    於客戶申辦現金卡、信用卡、貸款所持文件之內容、接受銀
    行對保時之詢問應答等過程，並不知情亦未參與之情節，丙○○、乙○○所述相互一致，且與被告2人上開辯解相符；
    另附表一之申請人方榮山證稱：被告丁○○駕車載伊辦理貸
    款事宜，伊不知道要到何處貸款，伊打電話問接洽之丙○○
    ，丙○○告知可貸款50萬元等語（偵7377卷（一）第87 頁
    ），足證被告甲○○、丁○○確實僅負責搭載客戶前往銀行
    對保，至於如何申貸、申貸金額若干，客戶須直接與丙○○
    、乙○○接洽，被告2人並不知情；而與客戶接洽申辦貸款
    內容、接聽銀行人員徵信電話者，既係丙○○、乙○○，並
    非被告2人，被告2人自無從得知申辦內容為何，遑論知悉該
    等薪資證明文件之真偽。是依共同被告丙○○、乙○○上揭
    證述，被告2人辯稱對丙○○、乙○○偽造薪資證明文件以
    詐取貸款、現金卡、信用卡之犯行並不知情，與丙○○、乙○○間並無偽造文書、詐欺之犯意聯絡等語，堪認屬實，應
    可採信。
(二)附表二之申請人戊○○證稱：伊經由黃志強介紹向國泰世華
    銀行辦理貸款，伊將身分證等個人資料交給黃志強，向銀行
    提出之「立鏘工業社」在職證明書、國稅局所得資料清單、
    扣繳憑單係黃志強打電話叫人送來，伊從未任職於「立鏘工
    業社」領取薪資，該等文件內容不實等語（偵7377卷（一）
    第64 -1、64-2、65頁，核退卷第30、31頁）；附表四之申
    請人黃志強證稱：伊於93年4、5月間看報紙辦現金卡認識丙○○，丙○○表示工作不穩定也可以辦理信貸及現金卡，只
    要將身分證及健保卡影本給丙○○即可，丙○○會處理薪資
    證明文件，伊介紹戊○○給丙○○代辦，丙○○叫伊載戊○○到國泰銀行辦理信用貸款之對保手續，丙○○給付核貸金
    額之5%予伊作為報酬，戊○○將資料交給伊轉交丙○○，丙○○負責向銀行送件，丙○○曾叫被告丁○○於對保時拿薪
    資清單正本給伊，在職證明書、扣繳憑單係丙○○偽造後傳
    真給戊○○等語（偵7377卷（一）第58至61頁、核退卷第29
    頁），依戊○○、黃志強上揭證述，伊等申辦附表二、三之
    信用貸款、信用卡，係由丙○○偽造薪資清單、在職證明書
    、扣繳憑單等文件，被告丁○○僅係將薪資清單代為交付予
    黃志強，尚無從據此認定被告丁○○明知該薪資清單為偽造
    ；且依黃志強上開證述，黃志強介紹戊○○予丙○○代辦貸
    款，尚可取得核貸金額5%之報酬，黃志強並非「都來事務社
    」員工，其介紹客戶申辦，尚可取得核貸金額5%之報酬，若
    被告2人明知丙○○、乙○○從事偽造薪資證明文件，而與
    丙○○、乙○○有上揭犯意聯絡，係屬共同正犯者，被告2
    人不可能分文未取得丙○○、乙○○向客戶收取之10%至30%
    佣金，惟被告2人實際上僅領取每月2萬薪資，業據上揭證人
    丙○○、乙○○證述明確，足見被2人僅係受僱於丙○○、
    乙○○，依丙○○、乙○○之指示接送客戶至銀行對保、交
    付文件，被告2人丙○○、乙○○與附表一至六之申請人共
    謀行使偽造文件之情節應不知情；進者，附表四、五之申請
    人蕭裕蓁、蔡世傑、李亞倫均證稱不認識被告2人（偵7377
    卷（一）第77-1、136、127頁），伊等既均不認識被告2人
    ，又何從與被告2人有上揭犯行之犯意聯絡？益證被告2人並
    無偽造附表一至六之不實文書、持以行使詐欺銀行之不法犯
    意。
(三)被告甲○○、丁○○雖供稱：伊2人任職「都來事務社」期
    間，分別使用「林俊杰」、「陳家寶」之化名等語（偵7377
    卷（一）第45、51頁），惟係丙○○要求伊2人使用該等化
    名以印製名片，伊2人亦不知目的何在，業據被告2人供承在
    卷（本院卷第196頁），衡以「都來事務社」之業務為丙○○、乙○○夫妻主導，被告2人身為受僱人，聽命於丙○○
    而提供該等化名以印製名片，應屬當情，尚非得據此即認定
    被告2人知悉上揭偽造薪資證明文件之犯行。
五、綜上所述，本件依卷內事證，並無足證明被告甲○○、丁○○涉犯上揭偽造文書、詐欺等犯行，此外亦無其他積極證據
    足資證明被告2人涉犯上開罪嫌，爰均諭知無罪之判決。
據上論斷，應依刑事訴訟法第301 條第1 項，判決如主文。
本案經檢察官湯偉祥到庭執行職務。
中    華    民    國    97    年    7    月    31     日
                  刑事第三庭審判長法  官  江翠萍
                                  法  官  梁哲瑋
                                  法  官  陳美彤
以上正本證明與原本無異。
如不服本判決，應於收受送達後10日內向本院提出上訴書狀，其
未敘述上訴理由者，應於上訴期間屆滿後20日內向本院補提理由
書狀（均須按他造當事人之人數附繕本）。
                                  書記官  賴麗容
中    華    民    國    97    年    7     月    31    日


司法院資訊處製作；財團法人民間司法改革基金會備份。
